【裁判字號】    96,保險,135
【裁判日期】    970215
【裁判案由】    給付保險金
【裁判全文】
臺灣臺北地方法院民事判決             96年度保險字第135號
原      告  乙○○
被      告  國泰人壽保險股份有限公司
法定代理人  戊○○
訴訟代理人  丁○○
被      告  甲○○
            丙○○
上列當事人間給付保險金事件，本院於民國97年1 月24日言詞辯
論終結，判決如下：
    主      文
原告之訴駁回
訴訟費用由原告負擔。
    事實及理由
一、原告主張：伊於民國88年10月19日以自己為被保險人向被告
    國泰人壽保險股份有限公司（下稱國泰公司）投保「國泰鍾
    愛終身壽險」，保險金額為新臺幣（下同）100 萬元，被告
    甲○○、丙○○係該公司業務員，於招攬保險契約時，並未
    告知相關義務，伊於保險期間內之95年5 月10日中風，身體
    殘障無法工作，需靠手扶著才能走路，全憑意志力求生，詎
    被告國泰公司拒不理賠，爰依兩造間保險契約法律關係，請
    求被告國泰公司、甲○○、丙○○給付保險金50萬元。併聲
    明：被告應給付原告50萬元。
二、被告則以：(一)國泰公司部分：依系爭保險契約第12條第1 項
    固約定：「被保險人於本契約有效期間，經診斷確定罹患第
    4 條所約定之特定重大疾病時，本公司按確定當時總保險金
    額的百分之五十給付特定重大疾病保險金，如在本契約繳費
    期間內，要保人並免繳本契約未到期的各期保險費，本契約
    仍繼續有效」，原告經財團法人恩主公醫院（下稱恩主公醫
    院）診斷為腦中風，惟其身體狀況並未達到系爭保險條款所
    謂「特定重大疾病」狀態，自不負給付保險金責任；(二)甲○
    ○部分：系爭保險固係伊向原告招攬，惟伊並非系爭保險契
    約當事人，系爭保險契約法律關係存在於國泰公司與原告，
    與伊無涉；(三)丙○○部分：伊招攬原告簽訂另投資型保險契
    約，與系爭保險無涉；各等語置辯。併聲明：如主文第1 項
    所示。
三、查原告於88年10月19日經由被告甲○○招攬，以自己為要保
    人及被保險人，向被告國泰公司投保「國泰鍾愛終身壽險」
    ，保險金額為100 萬元，嗣於保險期間內之95年5 月10日因
    左側腦幹中風送醫救治等情，為兩造所不爭執，且有壽險要
    保書、業務員招攬訪問報告書暨自行生調表、系爭保險契約
    及恩主公醫院出具診斷證明書在卷可稽（見本院卷第29至43
    頁），應信為真實。
四、原告主張被告國泰公司、甲○○、丙○○應依系爭保險契約
    給付保險金云云，惟為被告國泰公司等所否認，並各以上揭
    情詞置辯，則本件爭點厥在於：(一)原告中風後身體狀況是否
    已達系爭保險契約謂「特定重大疾病」狀態？(二)被告甲○○
    、丙○○應否負契約上責任？
五、本院之判斷：
  (一)原告中風後身體狀況是否已達系爭保險契約謂「特定重大疾
    病」狀態？
  1.按當事人主張有利於己之事時者，就其事實有舉證之責任，
    民事訴訟法第277 條前段定有明文。又原告於其所主張之起
    訴原因，不能為相當之證明，而被告就其抗辯事實，已有相
    當之反證者，當然駁回原告之請求（最高法院20年上字第
    2466號判例意旨參照）。原告主張：因中風經診斷罹患特定
    重大疾病，被告應依系爭保險第12條給付保險金云云，自應
    就此有利之事實負舉證責任。
  2.依系爭保險契約第12條第1 項約定：「被保險人於本契約有
    效期間，經診斷確定罹患第4 條所約定之特定重大疾病時，
    本公司按確定當時總保險金額的百分之五十給付特定重大疾
    病保險金，如在本契約繳費期間內，要保人並免繳本契約未
    到期的各期保險費，本契約仍繼續有效」；又系爭保險契約
    所稱「特定重大疾病」，固包括經醫院醫師診斷確定而有腦
    中風之情形，惟所謂腦中風定義：係指因腦血管的突發病變
    導致腦血管出血、拴塞、梗塞造成永久性神經機能障礙者。
    而所謂永久性神經機能障礙係指事故發生6 個月後腦神經專
    科醫師認定仍遺留下列之殘障者：1.植物人狀態。2.一肢以
    上機能完全喪失者。3.兩肢以上運動或感覺障礙而無法自理
    日常生活者。所謂無法自理日常生或係指食物攝取、大小便
    始末、穿脫衣服、起居、步行、入浴等，均不能自己為之，
    經常需要他人加以扶助之狀態。4.喪失言語或咀嚼機能者。
    至於癱瘓則指肢體機能永久完全喪失，包括兩上肢或兩下肢
    或一上肢及一下肢，各有三大關節中之兩關節以上機能永久
    喪完全喪失者。所謂機能永久完全喪失係指經6 個月後其機
    能仍完全喪失者。關節機能喪失係指關節永久完全僵硬或關
    節不能隨意識活動超過6 個月以上。此觀系爭保險契約第4
    條第6 項規定即明（見本院卷第33至34頁）。查：原告於95
    年5 月10日因左側腦幹中風致右半身偏癱已過半年，目前接
    受復健中，固為兩造所不爭執，並有台北醫學大學附設醫院
    出具診斷證明書為憑（見本院卷第17頁），惟原告係於上開
    時間中風後，經送往恩主公醫院救治，嗣於該院復健科追蹤
    至96年1 月24日，日常生活不需完全依賴他人，右手右腳亦
    非完全無力，不符合系爭保險上述特定重大疾病定義，有該
    院出具診斷證明書及96年12月10日（95）恩醫事字第1654號
    函及病歷摘要、病歷影本可考（見本院卷第43頁、第48至59
    頁），已難認原告主張為真，參諸被告提出原告復健行走、
    舉手等動作照片（見本院卷第44至45頁），足見原告於中風
    後6 個月內並未遺留上開永久性神經機能障礙，自無從依系
    爭保險契約第12條第1 項請求當時總保險金額的百分之五十
    特定重大疾病保險金，是原告主張：被告國泰公司應給付重
    大疾病保險金云云，殊無可取。
  (二)被告甲○○、丙○○應否負契約上責任？
  1.按保險契約為要保人與保險人所訂立之債權契約，而債權債
    務之主體，以締結契約之當事人為準，債權人不得對於債務
    人以外之人而請求履行。
  2.查系爭保險契約締約人係原告與被告國泰公司，被告甲○○
    不過係被告國泰公司保險業務員，招攬原告締結系爭保險，
    而被告丙○○更非系爭保險業務員，經核均非系爭保險契約
    當事人，原告亦不諱言：並未與被告甲○○、丙○○締結系
    爭保險契約等語（見本院卷第67頁反面），揆諸上開說明，
    原告本於系爭保險契約向被告甲○○、丙○○請求履行契約
    ，亦屬無據。
六、綜上所述，原告不能證明中風後身體狀況已達系爭保險契約
    所謂「特定重大疾病」狀態，則其本於保險契約法律關係，
    請求被告國泰公司、甲○○、丙○○給付50萬元，為無理由
    ，應予駁回。
七、本件為判決之基礎已臻明確，兩造其餘之攻擊或防禦方法及
    未經援用之證據，經本院斟酌後，認為均不足以影響本判決
    之結果，亦與本案爭點無涉，自無逐一詳予論駁之必要，併
    此敘明。
八、據上論結：原告之訴為無理由，依民事訴訟法第78條，判決
    如主文。
中    華    民    國    97    年    2     月    15    日
                  民事第五庭    法  官  胡宏文
以上正本係照原本作成
如對本判決上訴，須於判決送達後20日內向本院提出上訴狀
中    華    民    國    97    年    2    月     15    日
                                書記官  曾寶生


司法院資訊處製作；財團法人民間司法改革基金會備份。
